臺灣高雄地方法院刑事判決　　　　　　　　　　　　　九十三年度易字第三六一號
　　公　訴　人　臺灣高雄地方法院檢察署檢察官
　　被　　　告　丙○○
右被告因詐欺等案件，經檢察官聲請以簡易判決處刑（九十二年度偵字第二二七四六
號），本院高雄簡易庭認不宜逕以簡易程序審結，改依通常程序審理，本院判決如左
：
    主  文
丙○○無罪。
    理  由
一、公訴意旨略以：被告丙○○原向江南交通有限公司（下稱江南公司）承租車號Ｚ
    Ｉ—四００號營業小客車，約定租期三年，期滿該車即歸被告所有，詎被告自民
    國九十一年五、六月間起，即未依約繳付租金，並意圖為自己不法之所有，於九
    十一年八月三十一日，在高雄市○○路友人家中，變易持有為所有之意思，向告
    訴人乙○○佯稱該車係其所有，願自九十一年九月一日起，出租予告訴人乙○○
    使用，每月租金新臺幣（下同）一萬六千元，如先支付二萬元保證金，二十四個
    月租期期滿後再支付一萬元，該車即歸告訴人乙○○所有，致告訴人乙○○不知
    有詐，陷於錯誤，乃與被告簽立契約，並交付保證金二萬元，取得該車使用，並
    按月支付租金及靠行費用一千元，迄九十二年一月二日止，共支付三個半月租金
    五萬六千元、靠行費用四千元及保證金二萬元，合計八萬元，惟被告並未支付江
    南公司，致江南公司於九十二年一月二日取回該車，因認被告涉犯刑法第三百三
    十五條第一項之侵占罪及第三百三十九條第一項之詐欺取財罪。
二、按犯罪事實應依證據認定之，無證據不得認定犯罪事實。不能證明被告犯罪者，
    應諭知無罪之判決，刑事訴訟法第一百五十四條第二項、第三百零一條第一項分
    別定有明文。又按事實之認定，應憑證據，如未能發現相當確實證據，或證據不
    足以證明，自不能以推測或擬制之方法，以為裁判之基礎，最高法院著有四十年
    臺上字第八六號判例可資參照。復按刑事訴訟法第一百六十一條已於九十一年二
    月八日修正公布，其第一項規定：檢察官就被告犯罪事實，應負舉證責任，並指
    出證明之方法，因此，檢察官對於起訴之犯罪事實，應負提出證據及說服之實質
    舉證責任，倘其所提出之證據，不足為被告有罪之積極證明，或其指出證明之方
    法，無從說服法院以形成被告有罪之心證，基於無罪推定之原則，自應為被告無
    罪判決之諭知（最高法院九十二年臺上字第一二八號判決參照）。再按告訴人之
    告訴，係以使被告受刑事訴追為目的，是其陳述是否與事實相符，仍應調查其他
    證據以資審認（最高法院五十二年臺上字第一三００號判例參照）。次按刑法上
    之侵占罪，以意圖為自己或第三人不法之所有，而擅自處分自己持有之他人所有
    物，即變更持有之意為不法所有之意，為其構成要件。另刑法第三百三十九條第
    一項詐欺罪之成立，亦以意圖為自己或第三人不法所有，以詐術使人將本人或第
    三人之物交付為要件。如欠缺意圖為自己或第三人不法所有之主觀意思要件，即
    與詐欺罪之構成要件不相適合。又所謂以詐術使人交付，必須被詐欺人因其詐術
    而陷於錯誤，若其所用方法，不能認為詐術，亦不致使人陷於錯誤，即不構成該
    罪。再衡諸一般社會經驗以觀，債務人未依約定之債務本旨履行，其原因多端，
    非必出於自始無意給付之詐欺犯罪一途，是行為人縱未依約履行其所負債務，若
    別無其他積極證據足以證明被告自始即有不法之詐欺意圖，仍僅屬民事糾紛，尚
    難以單純債務不履行之狀態，推定被告有詐欺之犯意。
三、本件公訴人認被告涉犯前揭犯行，無非係以：被告於警詢中之自白、告訴人乙○
    ○之指訴、租車契約書、車籍資料，為其論據。訊據被告對其於九十一年八月三
    十一日，與告訴人乙○○約定自九十一年九月一日起，將該車出租予告訴人乙○
    ○使用，每月租金一萬六千元，先支付二萬元保證金，二十四個月租期期滿後再
    支付一萬元，該車即歸告訴人乙○○所有，告訴人乙○○依約迄至九十二年一月
    二日止，共支付三個半月租金五萬六千元、靠行費用四千元及保證金二萬元予伊
    等事實固坦承不諱，惟堅詞否認有何侵占及詐欺之犯行，並辯稱：伊購買車號Ｚ
    Ｉ—四００自用小客車，由江南公司人員帶伊去銀行辦理貸款，並請領支票，由
    伊簽發金額後，再交給銀行，因伊跑計程車生意不好，為減輕負擔才將該車交予
    乙○○，並與乙○○訂立前揭契約，乙○○將錢交給伊後，伊有繳一期給江南公
    司，後來因為伊沒有工作，才沒有繳錢給江南公司等語。
四、經查：
（一）被告於九十年一月十日，以分期付款方式，購買車號ＺＩ—四００號營業小客
      車，並向銀行辦理貸款，約定由被告自九十年一月十日起至九十三年一月十日
      止，每月為一期，每期應給付二萬二千二百二十二元，被告自九十年二月十日
      起至九十一年十月十日止，每期支付二萬二千二百二十二元，共繳納二十一期
      等事實，業據被告供認明確，核與證人即江南公司負責人何秀成之妻簡貴琴到
      庭結證情節相符，並有高雄市計程車業契約書一份、繳款明細五紙在卷可稽，
      此等事實，堪以認定。
（二）被告於九十一年八月間，與告訴人乙○○約定，自九十一年九月一日起，該車
      出租予告訴人乙○○使用，告訴人乙○○先支付二萬元保證金，每月並支付租
      金一萬六千元，二十四個月租期期滿後再支付一萬元，該車即歸告訴人乙○○
      所有，又告訴人乙○○依前揭約定，支付保證金二萬元、租金五萬六千元及行
      費四千元予被告等情，亦經告訴人乙○○於偵訊中指訴及本院訊問時結證屬實
      ，核與被告上開供認情節相符，並有契約書二份、存證信函一紙附卷可參，故
      前揭事實，亦可確認。
（三）證人簡貴琴於本院訊問時雖證稱：依被告與江南公司簽立之高雄市計程車業契
      約書第四條及第十六條所載，於分期貸款尚未完全清償前，該車號ＺＩ—四０
      ０號自用小客車之所有權仍屬被告所有，因為有約定被告不得擅自出賣該車，
      伊認為如此約定即係指在分期貸款未清償前，該車所有權仍屬江南公司所有等
      語（見本院九十三年二月二十三日訊問筆錄）。惟綜觀證人簡貴琴庭訊時提出
      之高雄市計程車業契約書第四條、第十六條及其餘約定條款所載意旨，均未明
      確約定分期貸款尚未完全清償前，該車所有權歸屬何人所有，故並無證據足資
      證明於分期貸款尚未完全清償前，該車所有權仍屬於江南公司所有，自難依被
      告以該車為標的物，與告訴人乙○○訂立前揭契約，即認被告有侵占「他人」
      之物之犯行。又被告以分期付款方式購買車號ＺＩ—四００自用小客車，倘非
      特別約定價金完全清償前之所有權歸屬，則被告認該車所有權係屬自己所有，
      亦與一般常情無違，是被告因認該車係屬自己所有，並與告訴人乙○○簽立上
      開契約，自難認被告有何意圖為自己不法所有之侵占犯意。
（四）又被告以分期付款方式購買該車後，自九十年二月十日起至九十一年十月十日
      止，每期支付二萬二千二百二十二元，共繳納二十一期等情，亦據證人簡貴琴
      於本院訊問時結證屬實（見本院九十三年二月二十三日訊問筆錄），並有清償
      明細影本數張在卷可稽，倘被告確有意圖為自己不法所有之犯意，當無於取得
      該車後，再行交付多期分期款項之理。再佐以：被告於九十一年九月一日，將
      該車交予告訴人乙○○使用，並自告訴人乙○○處取得款項，隨即又於九十一
      年十月十日再繳納一期分期款項等情，已如前述，益徵被告應無自己不法所有
      之意圖甚明。
（五）公訴人認被告涉犯刑法第三百三十九條第一項之詐欺罪，係以：被告向江南公
      司承租該車號ＺＩ—四００自用小客車，租期三年，並約定期滿該車即歸被告
      所有，然被告於分期付款未清償完畢前，竟向告訴人乙○○佯稱該車係其所有
      ，並與告訴人乙○○簽立前揭契約書，為其論據。惟被告事先既係以分期付款
      方式購買車號ＺＩ—四００號營業小客車，縱令其於分期付款完全清償前，而
      與告訴人訂立契約，亦難認其對告訴人有何施用詐術。況被告與告訴人簽立前
      揭契約時，即曾將該車係以分期付款方式購買，且貸款尚未繳清之事實告知告
      訴人乙○○等情，此業據告訴人乙○○於本院訊問時結證在卷（見本院九十三
      年二月二十三日），足見被告並無隱瞞該車仍有貸款尚未繳清之事實，亦可認
      定。從而，本案並無證據足以證明被告有何對告訴人施用詐術之行為，自難對
      被告遽以詐欺罪相繩。
（六）綜前所述，公訴人所舉之證據，尚不足以證明被告犯有侵占罪或詐欺罪行。此
      外，復查無其他積極證據足以證明被告確有公訴人所指之犯行，不能證明被告
      犯罪，依前揭說明，依法應諭知無罪之判決。
據上論斷，應依刑事訴訟法第四百五十二條、第三百零一條第一項，判決如主文。
本案經檢察官甲○○到庭執行職務。
中      華      民      國      九十三      年     五     月    十四    日
                                  臺灣高雄地方法院刑事第五庭
                                      審判長法官    李政庭
                                            法官    何秀燕
                                            法官    蘇雅慧
右正本證明與原本無異。
如不服本判決，應於判決送達後十日內，向本院提出上訴狀。
                                          書記官    林誠桂
中      華      民      國      九十三      年     五     月    十四    日
